臺灣高等法院臺南分院刑事判決　　　　　　九十年度上訴字第一七號　Ａ
　　　上　訴　人
　　　即　被　告　甲　○　○
　　　選任辯護人　李　建　忠
右上訴人因違反貪污治罪條例案件，不服臺灣雲林地方法院八十九年度訴字第二二八
號中華民國九十年六月二十九日第一審判決（起訴案號：臺灣雲林地方法院檢察署八
十九年度偵字第一八四三號），提起上訴，本院判決如左：
      主      文
原判決撤銷。
甲○○依據法令從事公務之人員，侵占公有財物，處有期徒刑貳年陸月，褫奪公權參
年。新台幣肆仟元應予追繳，如全部或一部無法追繳時，以其財產抵償之。又購辦公
用物品，浮報數量，處有期徒刑貳年陸月，褫奪公權參年。應執行有期徒刑肆年，褫
奪公權參年。新台幣肆仟元應予追繳，如全部或一部無法追繳時，以其財產抵償之。
      事      實
一、甲○○為行政院國軍退除役官兵輔導委員會雲林榮譽國民之家（下稱雲林榮家）
    之秘書室組員，負責購辦公用物品之業務，係依據法令從事公務之人員，於民國
    （下同）八十八年六月間，代表「雲林榮家」向乙○○所經營之斗六市大賣商拍
    賣廣場，購買十六個郵箱，總價為新台幣（下同）四千元，甲○○於八十八年六
    月二十五日向「雲林榮家」申請領取上開四千元資用後，竟意圖為自己不法之所
    有，將之侵占入己，而未將該款項給付給廠商乙○○，嗣經乙○○告知該「雲林
    榮家」主任余天彪，由主任余天彪轉令政風室主任己○○調查屬實，至同年十二
    月二十一日始由與己○○同往之人事管理員先代墊付。又另行起意，於八十八年
    七月間，代表「雲林榮家」向斗六市大賣商拍賣廣場購買二包十公斤裝之洗衣粉
    ，單價每包為新臺幣（下同）二百元，其明知購買數量僅為二包，並非二十三包
    ，竟於職務上所應製作之雲林榮家八十八年七月份清潔用品領用統計表上及七月
    份清潔用品費第二十六號申報憑證上，故意列計購買二十三包十公斤裝洗衣粉（
    即多列二十一包計四千二百元），同時將上開多列之四千二百元載於其申報款項
    應製作之簽呈上，合計於七月份清潔用品各單位使用總金額一萬一千六百一十三
    元內，而將事實上僅購買二包洗衣粉而非購買二十三包洗衣粉之不實事項，登載
    於各該統計表、申報憑證、簽呈等職務上所掌之公文書上，計共浮報二十一包洗
    衣粉數量，並據以申報而行使，足以生損害於「雲林榮家」之財務管理。
二、案經法務部調查局雲林縣調查站移送臺灣雲林地方法院檢察署檢察官偵查起訴。
      理      由
甲、關於侵占公有財物部分：
    一、訊據上訴人即被告甲○○矢口否認有侵占十六個郵箱之價款四千元之犯行，
        辯稱：向乙○○所經營之斗六市大賣商拍賣廣場，購買十六個郵箱，總價為
        四千元，因乙○○送貨到「雲林榮家」時，伊適不在辦公室，伊己於八十八
        年七月間以零用金支給乙○○，並登載於現金出納備查簿中，無侵占入已等
        語。
    二、惟查「雲林榮家」向斗六市大賣商拍賣廣場乙○○購買十六個郵箱總價為四
        千元，被告於八十八年六月二十五日向「雲林榮家」申請領取上開四千元資
        用後，未將該款項給付給廠商乙○○，將之侵占入己，嗣經乙○○告知該「
        雲林榮家」主任余天彪，由主任余天彪轉令政風室主任己○○調查屬實，至
        同年十二月二十一日始由與己○○同往之人事管理員先代墊付等情，業據證
        人乙○○、己○○分別於調查站、偵查及原審訊問時供證明確。乙○○於調
        查站訊問時證稱：「甲○○於八十八年六月間，在取得前述郵箱及收據後，
        一直未將四千元之價款交付給我或大賣商其他員工，直到八十八年十二月二
        十一日雲林榮家政風室主任蘇主任及一位職員到大賣商詢問我，是否有雲林
        榮家向大賣商購買物品仍有積欠貨款之情事，我才向蘇主任等說明仍有前述
        之十六個郵箱之貨款未支付，於是蘇主任乃先行墊付四千元給我，我另開立
        乙張四千元的收據給蘇主任」（詳他字三四九號卷第四十六頁）。偵查中亦
        證稱：「在八十八年六月間，我有將十六個郵箱交給榮民之家，因甲○○未
        將該筆貨款四千元交付，有一天榮家余主任到店裡來，我有向其反應，他說
        回去會查明。政風室主任有來調查，我有據實回答，人事管理員有代付四千
        元，而甲○○到現在未還我四千元。」（詳偵字一八四三號卷第十八頁），
        於原審亦稱：郵箱貨款四千元甲○○並無給付現金（詳原審卷第七十二頁、
        一八八頁）。另證人即雲林榮家政風室主任己○○於偵查中證稱：「我有訊
        問乙○○有關採購郵箱十六個四千元問題，因是我們余主任在乙○○店裡買
        東西時，乙○○向主任反應有四千元採購郵箱錢未付，主任交代我查明，我
        訪談乙○○，他稱確實未收到甲○○之四千元，結果當場由人事管理員先代
        付該筆四千元。我回來後向會計單位查明結果，甲○○已在八十八年六月二
        十五日領走該筆四千元款項」（詳偵字一八四三號卷第十七頁背面）。於原
        審亦證稱：「雲林榮家主任在去年十二月十九日到大賣商時乙○○向主任反
        應，雲林榮家還欠大賣商四千元的信箱，主任就下條子由政風室會同人事管
        理員到大賣商瞭解，我們去問乙○○他還是表示右開信箱的四千元價款未付
        ，人事管理員當場墊付了四千元，乙○○開了壹張收據讓我們帶回。」、「
        經我們查甲○○已在八十八年六月二十五日向會計室結報該筆四千元的請購
        ，結報時甲○○有檢具大賣商的四千元收據，而該筆四千元會計室也依正常
        手續結報，而依會計室的傳票該筆四千元是蓋甲○○的職章領走的，至於是
        領國庫支票或現金我不清楚」（詳原審卷第三十一頁），於本院審理時復為
        相同之證述（詳本院九十年九月十三日筆錄），並有乙○○所開立之免用統
        一發票收據壹張可證（附於原審卷第四十頁）。
    三、至被告辯稱：該郵政信箱之貨款，伊於八十八年七月間以零用金之現金支給
        乙○○，並登載於現金出納備查簿中，無侵占入已一節。經查被告已於八十
        八年六月二十五日向「雲林榮家」會計室領取上開郵政信箱之貨款，有「雲
        林榮家」八十八年十二月二十三日（八八）雲家政字第一四七號函及支出傳
        票可按（附於他字三四九號卷第十二頁、第十四頁），且乙○○亦始終否認
        收取上開貨款，而被告所提出之現金出納備查簿中，雖於八十八年四月一日
        載有「支大賣商四千元」，惟支付時間顯與領款時間不符，且付款之領款人
        欄亦未經乙○○簽收，又無法舉證確有支付之證明，殊難以上開被告所自書
        之帳冊，為其有利之證明。
    四、綜上所述，被告上開辯解，顯不足採，此部分之犯行，應堪認定。查被告係
        依據法令從事公務之人員，竟意圖為自己不法之所有，侵占公有財物，核其
        所為，係犯貪污治罪條例第四條第一項第一款之侵占公有財物罪。又此部分
        雖未經被告上訴（檢察官亦未上訴），惟此部分檢察官認與判罪之購辦公用
        物品，浮報數量罪有裁判上一罪之關係，案既上訴，應視同全部上訴，本院
        自得併予審理，侵占所得新台幣肆仟元應依貪污治罪條例第十條第一、二項
        規定予以追繳，如全部或一部無法追繳時，以其財產抵償之。
乙、關於購辦公用物品，浮報數量部分：
    一、訊據被告甲○○亦否認有浮報洗衣粉數量之犯行，辯稱：洗衣粉部分，八十
        八年七月份之需求為二包，實際上亦只購買二包而已，但是向大賣商拍賣廣
        場購買其他雜項貨品很多，每月需用物品除填用需求單外，若有急用物品，
        亦可由員工向簽約廠商自行領用，並由廠商彙集簽單後再向雲林榮家請款，
        因款項雜細，故把其他雜項貨品費用總數換算洗衣粉之價格，所以十公斤裝
        的洗衣粉雖只買二包，為了合計其他雜項貨品費用，才在七月份清潔用品領
        用統計表上填寫購買二十三包十公斤裝洗衣粉，並非故意浮報等語。
    二、惟查雲林榮家八十八年七月份清潔用品領用統計表及七月份清潔用品費第二
        十六號申報憑證均為被告所製作，且因帳目不清，故以拼湊方式虛列洗衣粉
        以補足總金額等情，業據被告於雲林榮家政風室調查時及調查站偵訊時，坦
        白承認，並有統計表附卷可按（詳他字三四九號卷第十頁、第二十二頁、第
        二十四頁、第二十五頁）。且據雲林榮民之家政風室主任己○○於偵查中證
        稱：「我是雲林榮民之家政風室主任，榮家主任余天彪在八十八年九月底發
        現甲○○所製作的七月份文具紙張、清潔用品之領用品清單有問題而交代我
        查，經我查證結果，發現需求單與領用統計表不符。我們單位依規定要採購
        用品，需在前一個月由各單位將所需用品填在需求單上，再將需求單交由秘
        書室彙整，秘書室統計數量後再交由秘書室承辦人甲○○向訂約廠商乙○○
        及丁○○去領貨再交由各單位領用，除了甲○○集中領貨外，並未發現有榮
        家同仁私自去領貨的情形，且依規定也不可以由同仁私自去向廠商領貨。而
        我發現有不符的地方，在洗衣粉方面，需求單上記載洗衣粉十公斤裝是二包
        ，但甲○○在領用統計表上登載二十三包，：：而在我的訪談筆錄上，甲○○亦承認實際領用十公斤裝洗衣粉二包，：：但他辯解說是在事忙的時候用
        拼湊方式來報帳，但我認為我們榮家可以實報實銷，不用拼湊來報銷，並且
        我在甲○○的辨公室抽屜內發現有空白收據，所亦我懷疑他用空白收據故意
        製作假帳而報調查站處理。其他小樣貨品均有符合」。核與被告上開供述相
        符。
    三、被告嗣雖辯稱：將大賣商拍賣廣場所購買其他雜項貨品及員工向簽約廠商自
        行領用之物品，換算為洗衣粉之價格計列，始在該統計表上填寫購買二十三
        包洗衣粉，惟查雲林榮家員工若有急用物品向簽約廠商自行領用，均須事先
        知會承辦人或會同承辦人同往取貨，並將簽收單交承辦人報帳，並由廠商彙
        集簽單後再向雲林榮家請款，業經證人曹俊明、戊○○、丙○○等於本院供
        證屬實（詳本院九十年十月十六日訊問筆錄），據被告所提之「其他雜項貨
        品」金額估價單共二十一紙（附於原審證物袋），然上開估價單中屬八十八
        年七月份者十紙，金額共二千三百四十元，與被告浮報二十一包洗衣粉數量
        ，其金額為四千二百元不符，至於其餘估價單，分別屬八十八年六月份者八
        紙，未註明日期者三紙，均非八十八年七月份應報之金額，且觀之雲林榮家
        文具紙張、清潔用品需求單，其貨品項目，皆分別列具，無合報之跡象，且
        小自菜瓜布、紙杯、垃圾袋、刷子、橡膠手套、樟腦丸、橡皮圈等細小項目
        ，皆詳細登載，豈尚有其他雜項不為登載之理，是被告之辯解殊不足採。
    四、經原審向審計部調取被告申報原始憑證，有關雲林榮家八十八年七月份清潔
        用品中，仍申報列二十三包十公斤裝洗衣粉，有審計部八十九年十一月三十
        日台審部總字第八九０四八０號函及所附原始憑證之雲林榮家八十八年七月
        份清潔用品領用統計表、七月份清潔用品費申報憑證及簽呈各一紙在卷可證
        （附於原審卷第一０三頁），被告虛列、浮報二十一包洗衣粉之事實甚為明
        確。又上述領用統計表、申報憑證、簽呈均為被告職務上所製作之公文書，
        有雲林榮家九十年五月二日（九十）雲家政字第一一八四號函一紙在卷可證
        ，依其作用，可證明雲林榮家向廠商購買物品數量，雲林榮家各單位使用物
        品之狀況，主管憑以核發請領之文件，甚至核銷單位預算，呈報審計部審核
        、結算之憑證，且為廠商資以領款之依據，具備公文書之形式，其內容並具
        一定證明之效力，非單純公家機關內部使用之文書而已，其屬被告職務上所
        掌之公文書無誤。其為虛偽之浮報登載，自足以生損害於「雲林榮家」之財
        務管理。
    五、綜上所述，本件被告關於八十八年七月份清潔用品中，其十公斤裝洗衣粉數
        量登載不實、浮報等事實，事證明確，犯行亦可認定。至被告犯罪所浮報財
        物四千二百元，尚不能證明已由被告取得，無從依同條例第十條第一項之規
        定，諭知追繳、發還，附此敘明。
    六、查被告係依據法令從事公務之人員，竟於購辦公用物品時，偽造報表，浮報
        數量，核其所為係犯貪污治罪條例第四條第一項第三款之購辦公用物品，浮
        報數量罪及刑法第二百十六條、第二百十三條之行使登載不實之公文書罪。
        其登載不實公文書後據以行使，其登載之低度行為，應為行使之高度行為所
        吸收，只論以行使登載不實之公文書罪。所犯上開貪污治罪條例第四條第一
        項第三款之購辦公用物品，浮報數量罪與刑法法第二百十六條、第二百十三
        條罪二罪間，有方法結果之牽連關係，為裁判上一罪即訴訟法上同一案件，
        應依刑法第五十五條牽連犯規定從一重之購辦公用物品，浮報數量罪處斷。
        至被告犯罪所浮報財物四千二百元，尚不能證明已由被告取得，無從依同條
        例第十條第一項之規定，諭知追繳、發還，附此敘明。
丙、被告所犯貪污治罪條例第四條第一項第一款之侵占公有財物罪與同條例第四條第
    一項第三款之購辦公用物品，浮報數量罪，二罪犯意各別，犯罪構成要件不同，
    應分論併科。
丁、原審予以論罪科刑，固非無見，惟查：被告應犯貪污治罪條例第四條第一項第一
    款之侵占公有財物罪，已如前述，原審竟認被告僅犯購辦公用物品，浮報數量罪
    ，對侵占公有財物罪部分認犯罪不能證明，並認與判罪之購辦公用物品，浮報數
    量罪有裁判上一罪之關係，不另為無罪之判決，尚有未洽。被告上訴意旨，否認
    犯罪，指摘原判決不當，固不足採，惟原判決既有上開可議之處，自屬無可維持
    ，應由本院撤銷改判。查被告所犯侵占公有財物罪及購辦公用物品，浮報數量罪
    ，所圖得之財物在五萬元以下，爰依貪污治罪條例第十二條第一項規定減輕其刑
    ，又本案犯罪情節，甚為輕微，且被告素行良好，並無犯罪前科，犯罪之情狀，
    顯可憫恕，本院認量處最低度刑，猶嫌過重，併依刑法第五十九條規定，再予減
    輕其刑。爰審酌被告之犯罪動機、目的、手段、生活狀況、品行、犯罪所生之損
    害及犯後態度等一切情形，分別量處侵占公有財物部分，處有期徒刑貳年陸月，
    並依貪污治罪條例第十七條規定，宣告褫奪公權參年。新台幣肆仟元應予追繳，
    如全部或一部無法追繳時，以其財產抵償之。購辦公用物品，浮報數量部分，處
    有期徒刑貳年陸月，並依貪污治罪條例第十七條規定，宣告褫奪公權參年褫奪公
    權參年。並定其應執行有期徒刑肆年，褫奪公權參年。新台幣肆仟元應予追繳，
    如全部或一部無法追繳時，以其財產抵償之。
戊、公訴意旨又以：被告甲○○於八十八年七月間，向孫美連所經營之雲林縣斗六市
    玉兔儀器文具行購買十八支油性細字奇異筆，卻在雲林榮家八十八年七月份文具
    用品領用統計表上，虛報購買二百五十二支油性細字奇異筆，浮報油性細字奇異
    筆數量二百三十四支，因認被告犯貪污治罪條例第四條第一項第三款之購辦公用
    物品，浮報數量罪與刑法法第二百十六條、第二百十三條罪嫌云云。訊據被告矢
    口否認有上開犯行，辯稱：奇異筆部分係筆誤記錯，因為奇異筆一枝是十四元，
    買了十八支總價二百五十二元，把總價二百五十二元誤為買了二百五十二支，所
    以數量才寫為二百五十二支，惟發覺錯誤後，已予更正，陳報審計部並無錯誤等
    語。經查：被告所辯上情，經原審向審計部調取被告關於八十八年七月份使用文
    具用品之申報原始憑證，依審計部函文，其所附之雲林榮家八十八年七月份使用
    文具用品統計表及七月份文具紙張清潔用品需求單，均記載申報油性細字奇異筆
    數量十八支，而非二百五十二支，所附申報憑證及簽呈均記載金額為一萬一千八
    百零四元，亦無出入，則被告最後申報之數額既為油性細字奇異筆十八支，應無
    浮報之事實，而且證人戴勝利於原審亦結證證明其核對八十八年七月份使用文具
    用品部分，問過領用人，確實均有拿到文具用品，並無浮報，是被告此部分辯解
    應可採信，其他又查無確切證據足以證明被告有上述之犯行，此部分犯罪不能證
    明，本應諭知被告無罪之判決，惟公訴人既以此部分與被告前揭有罪部分有裁判
    上一罪之關係，故不另為無罪之諭知，併此敘明。
據上論斷，應依刑事訴訟法第三百六十九條第一項前段、第三百六十四條、第二百九
十九條第一項前段、貪污治罪條例第二條前段、第四條第一項第一款、三款、第十條
第一、二項、第十二條第一項、第十七條，刑法第十一條前段、第二百十六條、第二
百十三條、第五十五條、第五十九條、第五十一條第五款、第八款、第三十七條第二
項，判決如主文。
本案經檢察官劉得鉦到庭執行職務。
中    華    民    國      九十一      年      一      月      十七      日
                                  臺灣高等法院臺南分院刑事第六庭
                              審判長法官  楊    明    章
                                            法官  高    明    發
                                            法官  戴    勝    利
右正本證明與原本無異。
如不服本判決，應於判決送達後十日內向本院提出上訴狀，其未敘述理由者並應於提
出上訴狀後十日內向本院補提理由書（應附繕本)。
                                      法院書記官  吳    銘    添
中    華    民    國      九十一      年      一      月      十八      日
附錄：本判決論罪科刑法條：
貪污治罪條例第四條：有下列行為之一者，處無期徒刑或十年以上有期徒刑，得併科
                    新台幣一億元以下罰金：
                    一、竊取或侵占公用或公有器材、財物者。
                    二、藉勢或藉端勒索、勒徵、強占或強募財物者。
                    三、建築或經辦公用工程或購辦公用器材、物品，浮報價額、
                        數量、收取回扣或有其他舞幣情事者。
                    四、以公用運輸工具裝運違禁物品或漏稅物品者。
                    五、對於違背職務之行為，要求、期約或收受賄賂或其他不正
                        利益者。
                    前項第一款至第四款之未遂犯罰之。
